臺灣高等法院民事判決　九十一年度家上易字第一五號
　　　上　訴　人　甲○○
　　　被　上訴人　乙○○
右當事人間履行契約事件，上訴人對於中華民國九十一年六月二十四日臺灣臺北地方
法院九十一年家訴字第五八號第一審判決提起上訴，被上訴人並為訴之追加，本院判
決如左：
　　　主　　　文
原判決主文第一項命上訴人給付逾新台幣陸拾參萬肆仟零柒拾肆元及其利息部分，暨
該部分假執行之宣告，並訴訟費用之裁判（除確定部分外）均廢棄。
右廢棄部分，被上訴人在第一審之訴及其假執行之聲請均駁回。
上訴人其餘上訴駁回。
上訴人應另給付被上訴人新台幣貳萬捌仟玖佰參拾元及自民國九十一年十月九日起至
清償日止，按年息百分之五計算之利息。
被上訴人其餘追加之訴駁回。
第一審（除確定部分外）及第二審訴訟費用由被上訴人負擔十分之八，餘由上訴人負
擔。
追加之訴訴訟費用由上訴人負擔十分之三，餘由被上訴人負擔。
　　　事　　　實
甲、上訴人方面：
壹、聲明：
一、原判決第一項關於命上訴人給付超過新台幣（下同）六十萬四千二百八十四元部
　　分，及該部分假執行之宣告，暨訴訟費用之裁判均廢棄。
二、右廢棄部分，被上訴人在第一審之訴及假執行之聲請均駁回。
三、被上訴人在第二審追加之訴駁回。
貳、陳述：除引用原判決書之記載外，補稱：
一、原審判決第一項：「被告應給付原告新台幣柒拾伍萬貳仟伍佰肆拾元，…」，該
    判決判令上訴人應給付之新台幣柒拾伍萬貳仟伍佰肆拾元，係包括五十五萬五千
　　元之生活費，以及十九萬七千五百四十元之學費二部分。查系爭十九萬七千五百
　　四十元之學費部分，應僅有陳逸帆清華大學八十九年第二學期學費一五一二０元
　　、九十年第一學期學費一五八八０元、九十年第一學期學費一五八八０元，以及
　　陳映廷萬大國小九十年第一學期學費一二七七元與第二學期一一七七元之部分符
　　合「學費」而已，其他費用諸如住宿費、保險費、網路使用費、便當費、課本費
　　及安親班等費用，均非系爭離婚協議書第二條所約定內容指稱之「學費」，職此
　　，上訴人謹就原審判決第一項命上訴人應給付生活費五十五萬五千元，及學費四
　　九二八四元，合計六０四二八四元之超過部分聲明不服。
二、陳逸帆部分：清華大學八十九年第二學期學費一五一二０元、九十年第一學期學
　　費一五八八０元、九十年第一學期學費一五八八０元，以及九十一年第一學期學
　　費一六六七０元確為「學費」者外，其餘要屬保險費、住宿費、雜費，網路使用
　　費等均非系爭離婚協議書第二條所約定內容指稱之「學費」，彰彰明甚。
三、陳映廷部分：萬大國小九十年第一學期學費一二七七元與第二學期一一七七元部
　　分符合「學費」而已，其他費用諸如課本費及安親班等費用，亦非系爭離婚協議
　　書第二條所約定內容指稱之「學費」。至於陳映廷於時雨國中之學費，係被上訴
　　人將陳映廷所有之生活起居，送往台北市以外之台北縣私立時雨國民中學之住宿
　　學校來照料，按私立時雨國中之學費被上訴人主張為新台幣六四九二七元云云，
　　惟按一般台北市公立國中一年級新生之學費僅需繳交新台幣一千六百六十元即可
    。
參、證據：除引用原審立證方法外，補提：離婚協議書影本、綜合所得稅納稅證明影
    本、台北市立萬華國民中學九十一學年度第一學期收費四聯單、書單收據聯、代
　　辦費用收據等。
乙、被上訴人方面：
壹、聲明：
一、上訴駁回。
二、上訴人應再給付被上訴人九萬七千五百八十二元及自追加訴狀繕本送達翌日起至
　　清償之止按年息百分之五計算之利息。
貳、陳述：除引用原判決書之記載外，補稱：
一、本件被上訴人於原審訴之聲明第一項主張之金額，其中十九萬七千五百四十元為
    陳逸帆、陳映廷已支出之學費。上開學費部分於第一審判決後，被上訴人又另外
    支付陳逸帆學費三萬二千六百五十五元，陳映廷學費六萬四千九百二十七元，合
　　計共九萬七千五百八十二元。爰追加訴之聲明如第一項所載。
參、證據：除引用原審立證方法外，補提：收據影本及註冊須知。
　　　理　　　由
一、被上訴人於原審訴之聲明第一項：請求上訴人給付七十五萬二千五百四十元及自
　　起訴狀繕本送達翌日起至清償日止按年息百分之五計算之利息。於本院擴張聲明
　　請求上訴人另給付九萬七千五百八十二元及自追加訴狀繕本送達翌日起至清償日
　　止按年息百分之五計算之利息，核與民事訴訟法第四百四十六條第一項、第二百
　　五十五條第一項第二款規定無違，應予准許，合先敘明。
二、被上訴人主張兩造原為夫妻，並育有陳映廷（七十九年六月十二日出生）、陳逸
　　群（七十年二月八日出生）、陳逸帆（七十一年四月三十日出生）。嗣兩造於八
　　十九年九月十四日簽訂離婚協議書，約定陳逸帆、陳映廷權利義務之行使或負擔
　　由被上訴人任之，上訴人應於陳逸帆及陳映廷於就學期間內（如未就學則至成年
　　止），每月各支付生活費用一萬五千元，另學費之部分均由被上訴人持繳費單據
　　向上訴人請求支付；如陳逸帆已成年或學業結束後，上訴人每月僅須支付陳映廷
　　生活費一萬五千元。兩造並於八十九年九月十六日向戶政事務所辦理離婚登記。
　　惟上訴人自離婚後僅於八十九年十月十五日透過台北市政府家庭暴力防治中心給
　　付三萬元，嗣後未依離婚協議書約定向被上訴人支付上開子女生活費及學費，金
　　額如下：(1)、自八十九年十一月一日起，至九十一年五月五月三十一日止，共計
　　一年七個月，每月生活費三萬元，合計共五十七萬，扣除上訴人自行匯入陳逸帆
　　帳戶內之一萬五千元（陳逸帆嗣後有轉交被上訴人），尚欠五十五萬五千元。
　　陳逸帆及陳映廷已支出之學費，至九十一年五月十日日止，合計共十九萬七千五
　　百四十元，兩者合計共七十五萬二千五百四十元。另原審判決後，又再支付學費
　　合計九萬七千五百八十二元。(2)、自九十一年六月起至九十九年五月陳映廷滿二
　　十歲止，共計八年，每月一萬五千元，合計共一百四十四萬元，由於上訴人自離
　　婚後均未依協議書內容履行義務，被上訴人顯有預為請求之必要。爰依協議書約
    定，請求上訴人給付(1)、七十五萬二千五百四十元及自起訴狀繕本送達翌日起至
    清償日止按年息百分之五計算之利息。(2)、上訴人應自九十一年六月起至九十九
    年五月止，按月於每月之末日給付一萬五千元。另於本院追加請求上訴人應再給
    付九萬七千五百八十二元及自追加訴狀繕本送達翌日起至清償日止按年息百分之
　　五計算之利息。
　　上訴人對兩造於八十九年九月十四日簽訂離婚協議書，約定陳逸帆、陳映廷權利
    義務之行使或負擔，由被上訴人任之，上訴人應於陳逸帆及陳映廷於就學期間內
　　（如未就學則至成年止）每月各支付生活費用一萬五千元，另學費之部分均由被
　　上訴人持繳費單據向上訴人請求支付，兩造於同年九月十六日辦理離婚登記，及
　　其尚應給付陳逸帆、陳映廷八十九年十一月一日至九十一年五月三十一日止之生
　　活費五十五萬元及陳逸帆、陳映廷之學費等情不爭執。惟辯以上訴人對陳逸帆、
    陳映廷所應負擔者，除學費部分外，尚有每月各支付一萬五千元之生活費，即確
    實由政府立案之國立大學及中、小學之「學費」，其餘因就學所衍生之必要費用
    ，例如住宿費、保險費、網路使用費、便當費、課本費等，均屬生活費之一部分
    ，被上訴人於原審聲明第一項除五十五萬元生活費外之十九萬七千五百四十元部
    分，僅四萬九千二百八十四元係學費，其餘並非學費；又台北市立國中一年級僅
　　需繳納一千六百六十元，被上訴人逕自將陳映廷送往私立時雨國中，其超過一千
　　六百六十元部分，自不得請求上訴人支付等語。
    （原審判命上訴人應給付(1)、七十五萬二千五百四十元及自起訴狀繕本送達翌日
    起至清償日止按年息百分之五計算之利息。(2)、上訴人應自九十一年六月起至九
    十九年五月止，按月於每月之末日給付一萬五千元。上訴人就上開(1)部分，其中
    逾六十萬四千二百八十四元本自部分提起上訴。被上訴人追加請求上訴人另給付
    九萬七千五百八十二元及自追加訴狀繕本送達翌日起至清償日止按年息百分之五
    計算之利息。）
三、查本件兩造原為夫妻，並育有陳映廷（七十九年六月十二日出生）、陳逸群（七
　　十年二月八日出生）、陳逸帆（七十一年四月三十日出生）。嗣兩造於八十九年
　　九月十四日簽訂離婚協議書，約定陳逸帆、陳映廷權利義務之行使或負擔，由被
　　上訴人任之，上訴人應於陳逸帆及陳映廷於就學期間內（如未就學則至成年止）
　　，每月各支付生活費用一萬五千元，另學費之部分均由被上訴人持繳費單據向上
　　訴人請求支付；如陳逸帆已成年或學業結束後，上訴人每月僅須支付陳映廷生活
　　費一萬五千元。兩造並於八十九年九月十六日向戶政事務所辦理離婚登記。惟上
　　訴人未依離婚協議書約定向被上訴人支付上開子女生活費。上訴人應依約給付自
　　八十九年十一月一日起，至九十一年五月五月三十一日止，共計五十五萬五千元
　　之生活費；並自九十一年六月一日起至九十九年五月止，按月給付一萬五千元之
　　生活費等情，有被上訴人提出之戶籍謄本、離婚協議書等為證，且為上訴人所不
　　爭執。又被上訴人對上訴人上開請求部分，業經原審判決被上訴人勝訴確定。
四、被上訴人主張上訴人應支付陳逸帆、陳映廷之學費合計二十九萬五千一百二十二
    元（原審主張之十九萬七千五百四十元及本審追加之九萬七千五百八十二元），
    上訴人對其中四萬九千二百八十四元部分不爭執，其餘部分則以上開情詞置辯。
　　經查：
１、查兩造離婚協議書第二條約定上訴人除應支付陳逸帆、陳映廷之學費，另應於陳
　　逸帆、陳映廷就學期間內按月各支付生活費一萬五千元，已如上述。則兩造離婚
　　協議書約定上訴人應支付之「學費」，其真意應係指支付就讀「學校」之學費，
　　而不及因就學所衍生之其餘費用。又依國民教育法規定，現今國小、國中之國民
　　教育係以由政府辦理為原則，國小及國中由直轄市或縣（市）政府依據人口、交
　　通、社區、文化、環境、行政區域及學校分布情形，劃分學區，分區設置。即國
　　小、國中之學齡兒童、少年係由主管教育行政機關按學區分發入國小或國中就讀
　　。則兩造約定之「學費」，就國小、國中生言，應係指經由主管教育行政機關按
　　學區分發入學之國小或國中所應納「學費」，而不及自行就讀私立國中之費用。
２、被上訴人請求之金額為：
甲、陳逸帆部分均為清華大學學費，合計共一二五、０八三元，其中包含：
(1)、八十九學年第二學期：三０、二一八元。
(2)、九十學年第一學期：三一、一五五元。
(3)、九十學年第二學期：三一、０五五元。
(4)、九十一學年第一學期：三二、六五五元。（第二審追加部分）
乙、陳映廷部分為一七一、八八一元，其中包含：
(1)、萬大國小第一學期學費一、二二七元，第二學期學費一、一七七元。
(2)、安親班學費一０四、五五０元（上開金額不含收據中之便當費）。
(3)、時雨國中學費六四、九二七元。（第二審追加部分）
　　上開甲、乙兩項金額合計共二九六、九六四元，被上訴人請求二九五、一二二元
    。（見本院卷附被上訴人九十一年十一月十三日書狀第二頁）。
３、茲審酌被上訴人之請求是否由理由，查：
甲、陳逸帆部分：
(1)、被上訴人原審請求部分：
　　被上訴人提出之陳逸帆八十九學年第二學期自行收納款項統一收據，其合計為三
　　０二一八元，包括學費一五一二０元、雜費九六一０元外，另含宿費五０００元
　　、學生平安保險費八八元、網路使用費四００元。九十學年第一學期自行收納款
　　項統一收據，其合計為三一一五五元，包括學費一五八八０元、雜費一００九０
　　元外，另含宿費四二００元、學生平安保險費八五元、網路建置費四００元、住
　　宿押金五００元。九十學年第二學期自行收納款項統一收據，其合計為三一０五
　　五元，包括學費一五八八０元、雜費一００九０元外，另含宿費四六００元、學
　　生平安保險費八五元、網路使用費四００元（見原審卷第一三、一四頁）。
　　查依上所述，除學費、雜費應認係兩造約定之「學費」外，其餘宿費、住宿押金
　　、平安保險費、網路使用費、網路建置費等均非兩造約定應由上訴人負擔之「學
　　費」，即不應由上訴人負擔。從而，被上訴人僅得請求上訴人支付陳逸帆之「學
　　費」合計為七六六七０元（15120+9610+15880+10090+15880+10090=76670 ）。
(2)、被上訴人於本審追加部分：
　　被上訴人提出之陳逸帆九十一學年第一學期自行收納款項統一收據，其合計為三
　　二六五五元，包括學費一六六七０元、雜費一０六００元外，另含宿費四八００
　　元、學生平安保險費八五元、住宿押金五００元（見本院卷第三四頁）。
    依上所述，被上訴人僅得請求學費、雜費合計二七二七０元。
乙、陳映廷部分：
(1)、被上訴人原審請求部分：
、陳映廷萬大國小第一學期學費一二二七元及第二學期一一七七元部分，合計二四
  　０四元為上訴人所不爭執（見本院卷附上訴人九十一年十一月十五日書狀四、部
    分），應予准許
　　。
、被上訴人主張之安親班費費一０四五五０元部分。查此部分費用並非支付市立國
　　小之學費，上訴人即無依離婚協議書給付之義務，被上訴人此部分請求為無理由
    。
(2)、被上訴人於本審追加部分：
    陳映廷時雨國中學費六萬四千九百二十七元部分。查陳映廷本可依教育行政主管
    機關按學區分發入台北市立萬華國中就讀，此為被上訴人所不爭執，則逾萬華國
    中應納學費外，其即不得請求上訴人支付。又上訴人抗辯萬華國中九十一學年第
    一學期學費為一六六０元，並提出繳費單為憑，被上訴人對此亦不爭執，從而，
    被上訴人此部分僅能請求上訴人支付一六六０元，逾上開數額部分，不應准許。
丙、依上所述，被上訴人於原審得請求上訴人支付陳逸帆之學費七六六七０元、陳映
　　廷之學費二四０四元，合計七九０七四元；於本院追加部分得請求陳逸帆之學費
　　二七二七０元、陳映廷之學費一六六０元，合計二八九三０元，逾上開部分之請
　　求，為無理由，不應准許。
五、綜上所述，被上訴人於原審第一項聲明請求上訴人給付七十五萬二千五百四十元
　　及利息部分：就其中八十九年十一月一日至九十一年五月五月三十一日止之生活
    費五十五萬五千元及陳逸帆、陳映廷之學費七九０七四元（76670+2404=79074）
    ，二者合計六十三萬四千零七十四元及自九十一年四月二十四日起至清償日止按
    年息百分之五計算之利息部分為有理由，逾上開部分之請求為無理由，應予駁回
    。原判決主文第一項命上訴人給付逾六十三萬四千零七十四元及其利息部分，尚
    有未洽，上訴意旨指摘原判決此部分不當，求予廢棄改判為有理由，爰由本院將
    原判決此部分廢棄，改判如主文第二項所示。至上開應准許部分，原判判命上訴
    人給付並無違誤，上訴人指原判決命給付逾六十萬四千二百八十四元部分不當，
    求予廢棄改判，為無理由，應予駁回。被上訴人於本審追加聲明請求上訴人另給
    付九萬七千五百八十二元及自追加訴狀繕本送達翌日起至清償之止按年息百分之
    五計算之利息（按：被上訴人九十一年十月三日追加聲明狀係自行送達上訴人，
    上訴人於九十一年十月九日提出之書狀對此為駁回之聲明，應認上訴人於九十一
    年十月八日即收受該追加聲明狀）部分，於二八九三０元（27270+1660=28930）
    及自九十一年十月九日起算之按法定利率計算之遲延利息部分為有理由，應予准
    許。逾此部分為無理由，應予駁回。
六、本件事證已明，兩造其餘攻擊防禦方法，經核與本判決之結果不生影響，爰不一
　　一論述。
七、據上論結：本件上訴為一部有理由，一部無理由，被上訴人追加之訴為一部有理
　　由，一部無理由，依民事訴訟法第四百五十條、第四百四十九條第一項、第七十
　　九條但書，判決如主文。
中　　　華　　　民　　　國　　九十一　　年　　 十二　　 月　　三    　　日
　　　　　　　　　　　　　　　　臺灣高等法院民事第十一庭
                                          審判長法  官　吳  景  源
                                                法　官　鄭  純  惠
                                                法　官　滕  允  潔
右正本係照原本作成。
不得上訴。
中　　　華　　　民　　　國　　九十一　　年　 　十二　　 月　　四  　　　日
　　　　　　　　　　　　　　　　　　　        　書記官  邵  淑  津
